【裁判字號】    91,訴,39
【裁判日期】    920520
【裁判案由】    偽造文書等
【裁判全文】
台灣苗栗地方法院刑事判決                            九十一年度訴字第三九號
    公  訴  人  臺灣苗栗地方法院檢察署檢察官
    被      告  己○○
                癸○○
右列被告因偽造文書等案件，經檢察官提起公訴（九十年度偵字第三七九三號），本
院判決如左：
    主  文
己○○、癸○○均無罪。
    理  由
一、公訴意旨略以：被告己○○與被告癸○○原為夫妻關係（已於民國八十八年七月
    二十八日離婚）。八十七年一月十日，由癸○○出名擔任互助會首，二人共同出
    面召集會員戊○○（以自己名義加入一會）、陳昀楨（以丙○○名義加入一會）
    、子○○（以自己名義加入二會）、乙○○（以翁雪芳名義加入一會）、庚○○
    （為癸○○之姊，以自己名義參加二會）、辛○○（為癸○○之兄，以自己名義
    參加二會）、壬○○（為癸○○之妹，以自己之名義參加一會）等為互助會員，
    連會首、會員計二十七會，約定每人每會新台幣（下同）二萬元，會期至八十九
    年三月十日止，採內標方式標會，並授權由癸○○負責於每月十日開標（開標處
    所為苗栗縣頭份鎮蟠桃里六鄰四三號），開標方式為會員自行或委託會首在標單
    上填寫名字及標金後，由會首主持開標，以標金出價最高者得標。詎己○○、癸○○竟共同基於意圖為自己不法之所有及偽造文書之概括犯意，自八十七年一月
    十日起會後至八十八年十月十日無故停標止，於各該月開標日在開標處所，連續
    冒用庚○○、辛○○、壬○○及翁雪芳等會員之名義，填寫具有準私文書性質之
    標單，再於開標時出示予其他參與投標之互助會活會會員，表示由庚○○等人得
    標之意思，而行使之，並以此方式對於該互助會之其他活會會員施用詐術，致其
    他活會會員陷於錯誤，依約給付各該次會款予己○○及癸○○（庚○○、辛○○
    及壬○○部分未提出詐欺告訴），並足以生損害於庚○○、辛○○、壬○○及翁
    雪芳。嗣於八十八年十月十日己○○及癸○○無故宣布停標前開互助會後，戊○○、陳昀楨、子○○及乙○○等活會會員始發現上情，因認被告有詐欺及偽造
    文書罪嫌。
二、按犯罪事實應依證據認定之，無證據不得推定其犯罪事實，刑事訴訟法第一百五
    十四條定有明文。又刑法第三百三十九條第一項詐欺罪之成立，以意圖為自已或
    第三人不法所有，以詐術使人將本人或第三人之物交付為要件。所謂以詐術使人
    交付，必須被詐欺人因其詐術而陷於錯誤，若其所用方法，不能認為詐術，亦不
    致使人陷於錯誤，即不構成該罪（最高法院四十六年台上字第二六０號判例參照
    ）。又被害人之陳述如無瑕疵，且就其他方面調查又與事實相符，固足採為科刑
    之基礎，倘其陳述尚有瑕疵，則在未究明前，遽採為論罪科刑之根據，即難認為
    適法（最高法院六十一年台上字第三０九九號判例參照）。
三、公訴意旨認被告二人涉犯詐欺、偽造文書罪嫌，無非以前揭事實業據告訴人指訴
    歷歷，並有會單、本票影本等附卷可憑為其論據。訊據被告己○○、癸○○二人
    則辯稱：被告己○○本係開砂石車為業，適逢九二一大地震後景氣不佳，生意一
    落千丈，癸○○又因車禍住院，導致經濟情況窘迫，且二人於當年七月間又離婚
    ，故經此一連串家庭重大變故，始不得已而停會，並非故意倒會。又該二人於每
    次標會時固確有代會員填寫標單及金額之事實，然均經各該會員之委託，並未偽
    造文書等語。經查：
（一）按庚○○為癸○○之姊，以自己名義參加二會；辛○○為癸○○之兄，以自己
      名義參加二會；壬○○為癸○○之妹，以自己之名義參加一會。右開三人均為
      互助會之會員，於平常標會時均委託癸○○為伊等填寫標單及金額，且於前開
      互助會均己標得會款，並未遭被告二人偽造文書、詐欺等情，亦據該三人於審
      理中到庭陳述明確，並經本院調查無訛。公訴意旨就右開庚○○、辛○○、壬○○三人部分，均列載為被害人，且認為被告有冒用該三人名義填寫標單之情
      形，容有誤會，合先敘明。
（二）次查，本件互助會連會首在內，會員共二十七人，自八十七年一月起首會，迄
      八十八年十月停會，計進行二十一次，尚餘六次。其中除死會會員翁雪芳（實
      際為乙○○參加）雖已標會而未取得互助會金外（詳如後述），其餘活會會員
      尚有五人，分別為子○○（一人有二會）、陳昀楨（以丙○○名義參加）、戊○○、丁○○、甲○○一節，業據調查屬實。其中丁○○、甲○○二人並未提
  出告訴，其餘之活會會員子○○、陳昀楨、戊○○三人雖均提出告訴，然衡以
      渠等告訴理由，亦均只在陳明因被告停會而未取得會款，其餘並未就被告二人
      如何進行詐欺一節，有任何具體指訴，且依告訴人等於偵審中之陳述可證，伊
      等曾參加被告所召集之其他互助會，均能正常進行，只是在本件互助會因被告
      中途停會才發生不能取得標金之結果在卷。衡諸常情，被告二人若於召集本件
      互助會之初，即有詐欺會員之故意，則距末會之八十九年三月，尚有六次之標
      會時機可堪利用，又何必於八十八年十月即主動停會？又本件除上開之活會會
      員三人提出告訴外，其餘之死會或活會會員亦未就本件互助會之召集或進行，
      提出任何被告有何不法行為之指訴，是證本件告訴人既均係活會之會員，只是
      因被告二人之中途停會致未能取得會款，即應屬民事上之債務不履行問題，應
      循民事途徑解決。被告二人既係於互助會已正常進行一年九個月後，始因嗣後
      發生之原因而不能繼續進行，縱有不能為清償之情形，然既非自始即對各該被
      害人施行詐術致使陷於錯誤以為給付，即與詐欺罪之構成要件有間，尚無庸對
      被告二人逕以刑法上之詐欺罪相繩。
（三）末查，有關翁雪芳未取得會款部分，訊據被告己○○供稱：翁雪芳曾打電話委
      託伊代為標會，於標得後係由伊先行挪用，惟事後已向翁雪芳說明將另予償還
      ，只是因經濟情況不佳致仍未能清償，然其填寫標單確係基於翁雪芳之委託，
      並非冒標等語；被告癸○○亦供稱：翁雪芳投標經常委請伊代填寫標單。惟己○○標得翁雪芳之會款後先行挪用一節，伊事先本不知情，是事後己○○在其
      車禍住院時告知伊。伊於知悉上情後亦曾與翁雪芳協商，表示己○○已允諾事
      後必將清償，只是因與己○○已離婚，故並不知道己○○仍未清償等語。按翁
      雪芳雖於本院審理中否認曾委託被告己○○代寫標單云云，然核諸其於審理中
      先證稱：「我有打電話給己○○請他標會：：他沒有先告訴我他要先用會錢」
      等語（參見九十一年三月二十六日調查筆錄）；嗣後於審理中又證稱：「每次
      標會我都打電話給癸○○，請她幫我填寫標單，幫我填寫名字及金額。：：我
      是請她幫我填寫一定的金額，每次標單都幫我填寫三千元，但每次標會時，標
      金都是二千六百元、二千八百元讓別人標到，所以我覺得她很可惡」（參見九
      十一年四月九日調查筆錄）等語以觀，翁雪芳確有委請被告為其代填寫標單（
      包含姓名及金額）之事實，是其否認曾委託己○○云云，並無足採。而被告等
      既係經當事人之委託而代為填寫標單，即與偽造文書之構成要件有間。至被告
      己○○於取得互助會金後自行挪用，事後始告知翁雪芳一節，衡諸現行民法上
      有關互助會會首、會員間之權利義務關係，被告之以會首身分收取互助會金，
      既非施行詐術，亦非係為翁雪芳而為收取，其所負之責任，只屬民事上之給付
      遲延或債務不履行之問題，仍與刑法上之詐欺罪構成要件並無相干，尚不得以
      詐欺罪相繩。
四、綜上可知，被告己○○、癸○○所辯均堪採信，此外復查無其他積極證據足認被
    告二人有何詐欺、偽造文書情事，既無法證明被告犯罪，自應為被告二人無罪之
    諭知。
據上論斷，應依刑事訴訟法第三百零一條第一項，判決如主文。
本件經檢察官廖啟村到庭執行職務。
中      華      民      國    九十二    年      五      月     二十     日
                                臺灣苗栗方法院刑事第一庭
                                    法  官  楊  台  清
右正本證明與原本無異。
如不服本判決，應於判決送達後十日內向本院提出上訴狀( 應附繕本 )，上訴於
臺灣高等法院台中分院。
                                    書記官  李  惠  雯
中      華      民      國    九十二    年      五      月     二十     日


司法院資訊處製作；財團法人民間司法改革基金會備份。
